【裁判字號】    90,重訴,5
【裁判日期】    921110
【裁判案由】    殺人
【裁判全文】
臺灣桃園地方法院刑事判決                              九十年度重訴字第五號
    公  訴  人  臺灣桃園地方法院檢察署檢察官
    被      告  午○○
    選任辯護人  邱清銜律師
                洪明俊律師
右列被告因殺人案件，經檢察官提起公訴（八十九年度偵字第一六八五八號），並於
民國九十二年十月二十七日，審判期日追加起訴，本院判決如左：
    主  文
午○○殺人，處無期徒刑，褫奪公權終身。扣案鐵絲貳截、特多龍繩參截、白布條壹
條，均沒收。又偽造署押，足以生損害於公眾及他人，處有期徒刑參月。偽造「張奕
文」署押壹枚、指紋捌枚，均沒收。應執行無期徒刑，褫奪公權終身。扣案鐵絲貳截
、特多龍繩參截、白布條壹條，偽造「張奕文」署押壹枚、指紋捌枚，均沒收。
    事  實
一、緣午○○與陳人誠於民國八十一年間因參加午○○服務公司所舉辦之自強活動而
    結識，陳人誠即對午○○展開追求，二人遂陸續交往中，後午○○另結識辰○○
    並亦與之交往，且與辰○○於八十六年四月二十日結婚，隨即懷孕，而於八十七
    年二月十一日生產一子，對於此等事實陳人誠均不知。午○○雖有意與陳人誠分
    手，惟又害怕陳人誠無法接受其早已結婚並懷孕之事實，於八十六年初即向陳人
    誠佯稱欲至美國求學，以躲避陳人誠之追求，惟其間仍未斷絕與陳人誠以電話連
    絡，且自八十六年三月間起，不斷接受陳人誠之匯款，至八十七年八月間止，已
    多達百餘萬元。八十七年五月間，午○○佯裝為美國求學之學姐「張小姐」之聲
    音，以電話告知陳人誠稱：午○○在美國出車禍，急需用錢等語，陳人誠遂持續
    匯款，後午○○以相同手法告知陳人誠其在美國車禍身亡，試圖斷絕與陳人誠之
    連繫，豈料陳人誠竟於八十七年七、八月間某日，找到午○○位於新屋鄉之住處
    ，向午○○之弟弟巳○○告知午○○車禍身亡，需要現金處理善後等情，巳○○
    誤以為陳人誠係前來騙取錢財，遂將陳人誠趕走，並告知午○○早已結婚不可能
    在美國之事實，致陳人誠開始啟疑，並進而發現午○○並未至美國之情。午○○
    見無法擺脫陳人誠，並為免丈夫、家人發現，祇有繼續圓謊，遂又對陳人誠佯稱
    ：其係國家安全局情報單位負責情報任務之人員，且因任務需要，必須隱藏身份
    並以化名行事等語。陳人誠雖覺有異，惟因深愛午○○，對於午○○所言均深信
    不疑，此後午○○即以「張奕文」之姓名與陳人誠繼續交往。八十八年底，午○
    ○經不起陳人誠一再要求，二人決定於八十九年一月六日訂婚，惟於八十八年十
    二月二十八日，陳人誠因故發生重大傷害，因而延誤訂婚日期，陳人誠痊癒後，
    一再要求午○○與之結婚，午○○均假藉各種理由推拖，終於八十九年九月間，
    拗不過陳人誠之要求，而決定於九十年一月間訂婚。午○○見訂婚日期將屆，深
    怕事跡敗露，會造成自己深愛之丈夫及孩子等家人離去，遂決定與陳人誠談判並
    說明實情，惟害怕陳人誠受不了多年感情付諸流水的打擊，遂預作準備，並萌生
    殺機，決定必要時不惜以殺害陳人誠之方式，以解決多年來之困擾。
二、午○○決定前述意念後，便開始計畫各項必要時殺害陳人誠之事宜。於八十九年
    十月二十四日中午，先至桃園縣新屋鄉永安村十鄰五之二號「敬昌西藥房」，向
    不知情之老闆娘丙○○購買內含足以令人昏迷之Diazepam之鎮定劑「煩得寧」（
    商品名）五十顆，丙○○並應午○○要求，將鎮定劑五十顆磨成粉狀後，分成二
    袋包裝後，交付予午○○。同日下午，午○○復至新竹縣新豐鄉○○街三十巷二
    八號，向不知情之未○○承租該屋（未簽訂租約），用以方便與陳人誠談判之處
    所。完成就緒後，午○○決定於同年十月二十六日下手，十月二十六日上午八時
    許，至新竹縣新豐鄉○○街二三號「萬吉五金鎖匙行」向不知情之戊○○○購買
    特多龍繩索一條、鐵絲一綑、棕色膠帶六捲、黃色木套水果刀一把、白色作業手
    套一雙、黃色口罩一個及鉗子一支等物；同日上午九時許，至位在新竹縣新豐鄉
    ○○村○○路一八九之三號「麥當勞」新豐新興中心，購買滿福堡全餐（含漢堡
    一個及柳澄汁一杯），並將前述鎮定劑一包（二十五顆之劑量），一半摻入漢堡
    內、一半摻入柳澄汁中，另一包鎮定劑未使用而丟棄；同日上午十一時二十分許
    ，午○○又至位在新竹縣新豐鄉○○村○○路一四六之十一號「友翔小客車租賃
    有限公司」（以下簡稱友翔公司），向不知情之老闆娘丑○○租用車牌號碼ＧＧ
    ─三三一一號之自小客車一輛，隨即撥打電話至陳人誠工作場所，即位於桃園縣
    楊梅鎮○○路○段一五八號之「鈞寶電子工業股份有限公司」（以下簡稱鈞寶公
    司），約陳人誠至該公司附近見面，惟陳人誠誤以為午○○相約至公司附近之「
    麥當勞」楊梅店見面，於「麥當勞」等候午○○未果，約四十分鐘後，及中午十
    二時許，陳人誠返回鈞寶公司，午○○再撥打電話約陳人誠出來見面，陳人誠依
    約出來，並乘坐在午○○所駕駛前述租來車輛之右前座，午○○告知為陳人誠購
    買一份「麥當勞」餐點，陳人誠回答已吃過便當，但因陳人誠因生性節儉，仍將
    午○○所購買攙有鎮定劑之漢堡吃完、飲料飲用超過一半，未久因鎮定劑藥效發
    作，陳人誠因而產生昏睡狀態，午○○便駕車返回前述位在新竹縣新豐鄉○○街
    三十巷二八號之租屋處，並於同日下午三時許到達，午○○見陳人誠已熟睡，便
    取出其原有之白布條及先前於五金行所購買之特多龍繩子、鐵絲等物，將陳人誠
    雙手及雙腳捆綁，於捆綁鐵絲時，午○○之手尚因而受傷流血，午○○隨即戴起
    手套，再以鐵絲將陳人誠之左手綑綁於方向盤上、右手綑綁於右前門門軸上，期
    間因陳人誠曾一度甦醒質問午○○，午○○唯恐附近鄰居聽見，遂持膠帶將陳人
    誠之雙眼及嘴巴貼住，要求陳人誠與其分手。陳人誠因遭午○○捆綁急欲掙脫，
    惟已呈半昏迷狀態，祇能猛搖頭表示，午○○心想陳人誠仍不願分手，決定殺害
    陳人誠，遂持前述購買之水果刀一把，坐在車輛後座，以水果刀架在前座之陳人
    誠脖子上，在陳人誠呈半昏迷且雙手均遭綑綁固定，無力抵抗之情形下，由左上
    往右下，以水果刀刀鋒劃過陳人誠脖子，切斷其氣管及左頸靜脈外軟組織，造成
    陳人誠大量出血，終至休克昏厥，午○○見狀以為陳人誠已死亡，先故意以行動
    電話撥打至鈞寶公司找尋陳人誠，以擺脫罪嫌，嗣即外出於同日下午四時三十分
    許，至前述「萬吉五金鎖匙行」購買塑膠尼龍布一張，將位於車前右座之陳人誠
    覆蓋，隨即駕車沿西濱公路往桃園方向行駛，欲找尋丟棄「屍體」之地點，同日
    夜間六、七時許，駕車行經桃園縣楊梅鎮○○路○段（西高山頂十一鄰四十一之
    一號旁）圓墩波魚池旁，即將覆蓋尼龍布之陳人誠拖出車外，丟棄在魚池內，致
    仍有一絲氣息之陳人誠因而溺水窒息死亡。午○○隨後駕車返回新竹縣新豐鄉，
    於夜間八時許，車行至新竹縣新豐鄉○○路六四號「祐新汽車專業美容」，午○
    ○對不知情之洗車中心老闆黃竑清謊稱其兄臀部被仇家砍一刀，故右前座椅有大
    片血跡待清洗，待車輛洗好後，午○○取回車輛，途經新竹縣新豐鄉道○街與尚
    仁街街口，將陳人誠所有之行動電話一具、紅色帽子一頂，及午○○自行換下之
    血衣等物，丟棄於該處垃圾堆，旋即將租用之該自小客車返還友翔公司。午○○
    於隔日即同年月二十七日下午故意假冒老婦人之聲音，撥打電話至鈞寶公司，告
    知老婦人之孫綁架陳人誠才發現綁錯人，並告知陳人誠被丟棄之地點，鈞寶電子
    公司發動員工至現場搜尋陳人誠，於當日下午四時四十分許，終經鈞寶電子公司
    員工於前述魚池尋獲陳人誠之屍體。經檢察官指揮桃園縣警察局成立專案小組，
    雖經午○○屢次有意誤導偵查機關偵查方向，惟終經警研判各項證據，午○○於
    同年十一月二日夜間，在證據提示下，向警自白犯下本案，而查獲上情。
三、午○○明知「張奕文」僅係其與陳人誠及陳人誠家人間所使用之代號姓名，惟為
    隱匿其真實身分，並維持其所偽稱之「國家安全局情報單位」人員的假身份，使
    警察機關對其存有顧忌，遂基於偽造署押之犯意，冒用「張奕文」之姓名應訊，
    於八十九年十月二十八日中午十二時許，在桃園縣警察局楊梅分局刑事組製作證
    人筆錄時，冒用「張奕文」之名義，偽造張奕文之簽名一枚於警局調查筆錄上，
    另接續在該筆錄正本及影本上各一件上，各按捺指印四枚，合計八枚指紋，足生
    損害於「張奕文」及警察機關對於偵查權正確之行使。
四、案經桃園縣警察局移請臺灣桃園地方法院檢察署檢察官檢偵查起訴及追加起訴。
    理  由
一、訊據被告午○○固不否認前述以繩索、鐵絲綑綁被害人陳人誠後，以水果刀割被
    害人之頸部，並將被害人丟棄於魚池內，造成被害人窒息死亡之事實，惟辯稱：
    並無預謀殺害被害人之意思，購買繩索、鐵絲、膠帶及水果刀等物，係為防止被
    害人於談判時過於激動，預先防範制止及威嚇之用，但將水果刀架在被害人脖子
    時，因被害人搖頭掙扎，因而致水果刀割破被害人之脖子，以為被害人已死亡，
    而將其「屍體」丟棄於魚池；另辯稱：係因為結婚之事實為被害人發現，被害人
    一再要求其離婚並與之結婚，不勝被害人騷擾，始決定綑綁被害人談判云云。對
    於在警詢筆錄上偽造張奕文署押及指印之事實，則坦承不諱。被告選任辯護人則
    為被告辯護稱，被告並無殺害被害人之意思，至多僅係出於重傷之意思而致死之
    結果等語。惟查前述事實，包括被告之動機部分，有如下證據足以證明：
（一）被告於偵查中出於自由意志下向檢察官自白不惜殺害被害人之意思，經製作偵
      查筆錄數件，經本院提示被告所不爭執在卷，並核與警詢筆錄內容大致相符。
      又查被告前述購買作案工具及租屋、租車等事實，除據被告自白在卷，核與警
      詢及偵查訊問筆錄內容大致相符，並有證人即「敬昌西藥房」老闆娘丙○○、
      「萬吉五金鎖匙行」老闆娘戊○○○、「麥當勞」新豐新興中心接待員己○○
      、「友翔公司」老闆娘丑○○、「祐新洗車中心」老闆黃竑清及房東未○○於
      本院證述詳實在卷，並互核相符，另核及互核與證人等之偵查訊問筆錄之情節
      互核相符，足證被告之自白與事實相符。此外復有扣案鐵絲二截、特多龍繩三
      截、白布條一條，經提示被告所不爭執在卷，再查另有公訴人所提出之現場蒐
      證相片四十六幀、現場模擬相片六十五幀，及電話通聯紀錄，以「張奕文」姓
      名製作之警詢筆錄一件，均附偵查卷及相驗卷宗。均足為補強被告任意性自白
      之真實性。
（二）次查被害人即死者陳人誠，係於八十九年十月二十七日下午四時三十分許，經
      其公司同事繆至成、孫銀春共同在桃園縣楊梅鎮○○里○○路○段（西高山頂
      十一鄰四十一之一號旁）圓墩波魚池內發現，有證人繆至成、孫銀春之警詢筆
      錄在卷，經提示被告所不否認在卷。經檢察官督同法務部法醫研究所法醫師辛
      ○○相驗並解剖被害人陳人誠屍體，鑑定後具結之鑑定書顯示（略以）：肉眼
      觀察結果，外傷部分，單面刃銳器砍創，前頸長十四公分于右下有拖刀痕，由
      左上往右下，而刀緣往上，切斷氣管及左頸靜脈外軟組織，手腳綁有童軍繩，
      兩手綁有鐵絲及麻繩（即童軍繩，參見八十九年度偵字第一六八五八號偵查卷
      ，第八十七頁、八十八頁），無掙扎痕；顯微鏡觀察結果，頸部皮膚割創性壞
      死，無壓痕，肺臟有局部吸入物；病理檢查結果，蝶竇有顆粒吸入物，前頸單
      面刃割創，左上往右下，氣管斷離，手、腳綑綁痕，認被害人死因為前頸割創
      後，丟入水中溺水窒息死亡，另因血液中有酒精及Diazepam，認為生前有明顯
      飲酒及吃Diazepam等語，有法務部法醫研究所八十九年十一月三十日法醫所八
      九理字第二一七三號函及所附法務部法醫研究所（八九）法醫所醫鑑字第一三
      三七號鑑定書，相驗屍體證明書、驗斷書、勘驗筆錄等，均附偵查卷（相驗卷
      ）足證。除被告堅稱被害人未飲酒外，其餘死因，包括服用Diazepam，及屍體
      經綑綁情狀，均與被告自白內容相符。另被害人究為生前或死後入水死亡，經
      本院函詢該所回覆結果仍認為是「入水才死」，有該所九十一年十月十七日法
      醫理字第０九一０００三三七六號函一件附本院審理卷足查。至鑑定結果另以
      為被害人被割創頸部，到丟棄於水塘之時間相當短，且丟入水塘中的時間到發
      現時間應該在半天內，所以身體相當新鮮等語。惟果如鑑定結果所示，則被害
      人因係於經發現時間，即八十九年十月二十七日下午四時三十分許，往前推算
      十二個小時內，即八十九年十月二十七日凌晨四時三十分許內，某時間遭割頸
      。惟被告自白殺害（即割頸）被害人之時間係八十九年十月二十六日下午三時
      許，其間又有十二個小時之誤差。本院經查被告自白被害人係於八十九年十月
      二十六日下午一時許離開公司與之會面，並於同日下午三時許駕車搭載被害人
      駛入新竹縣新豐鄉○○街三十巷二八號之租屋處，四時三十分購買帆布，其後
      離開時因駛出方向遭對面鄰居之車輛擋住，尚商請鄰居移動車輛等語，經本院
      訊問當時親見被告駕車進入屋內及駕車離開之鄰居癸○○證稱：偵查中告知檢
      察官見到被告駛入的時間是當日下午一、二點之後，正在準備晚餐要吃的水餃
      等語，核與證人之偵查訊問筆錄相符，另訊據證人庚○○亦證稱：當日確有因
      鄰居商請而移動車輛，核與庚○○之妻許瑞雲之偵查訊問筆錄內容（記載見到
      被告的時間為十月二十六日下午二、三時許），均大致相符。是被告自白係於
      十月二十六日下午三時許將被害人割頸等情，時間尚屬吻合，前述鑑定結果認
      定之時間，尚屬有誤。至證人即被害人之同事子○○、丁○○、寅○○及卯○
      ○雖均於本院審理中證稱，於十月二十六日下午四時三十分左右仍在公司看見
      被害人，核與其等之警詢及偵查訊問筆錄內容大致相符，惟查如被告自白所述
      ，被害人於當日下午一時許應該已經離開公司，證人等之記憶常會受自己主觀
      想像，而將自己認為理所當然之留存於記憶中，證人等即使於公司內見到被害
      人，惟時間應係下午一時許，而非四時許，其間差距又僅二、三個小時，是其
      等記憶時間恐有誤差，尚難採信。是本院以為，被害人應係於八十九年十月二
      十六日下午三時許遭被告割頸，而非隔日即十月二十七日之時間，堪以認定。
      前述鑑定書所認被害人遭割頸時間之判斷容於誤差範圍內。另據鑑定書所認被
      告服用Diazepam，及兩手綁有鐵絲、麻繩，無掙扎痕，及頸部皮膚無壓痕，另
      觀被害人屍體頸部幾乎全部割斷之相片（附偵查卷第八十六頁至第八十七頁，
      相驗卷第八十三至第八十五頁）等情狀顯示，被害人應係在昏迷或半昏迷，即
      全無抵抗能力下，遭被告以水果刀割頸，非如被告所辯，係因為被害人爭扎，
      用力過猛致被害人頸部割傷致死等情。是被告下手之時，即有殺害被害人奪取
      其姓命之犯意及行為，雖被害人係死於溺水窒息，惟即使被告未將被害人丟棄
      於魚池內，亦不影響被害人勢必死亡之結果，是被告所辯失手殺害被害人云云
      ，及辯護人所辯，被告所為係犯重傷致死罪等語，均無可採。
（三）本案為公訴人及辯護人所爭執之殺人動機部分，被告辯稱被害人於八十七年間
      即確知其已結婚及生子之事實，並一再要求其離婚並與之結婚，不勝被害人騷
      擾，始殺害被害人云云。惟經本院詳查結果：
    １被告與其夫辰○○於八十六年四月二十日結婚，業據被告自承及證人辰○○證
      述在卷，被告並坦承於八十七年二月十一日生產一子，有偵查訊問筆錄一件，
      經提示被告所不否認在卷。另查被告自八十六年三月二十五日起，即婚前一個
      月，開始接受被害人之匯款，當次匯款係十九萬八千元，其後至少分別於八十
      六年三月二十八日、三月三十一日、九月九日、九月十八日、十月二十一日十
      一月三日，及八十七年一月十二日、一月二十六日、二月十九日、四月一日、
      五月三十一日、六月三日、八月二十八日、十二月十四日，及八十八年一月二
      十、一月二十六日，均陸續接受被害人之匯款，金額合計高達一百餘萬元，有
      告訴人即被害人之父母甲○、壬○○，及被害人之兄乙○○（即王春木）所共
      同提出之被害人於臺灣中小企業銀行活期儲蓄存款存摺影本（其上有被害人親
      筆書寫匯款予被告之註記），經提示被告不否認在卷。是被害人密集匯款予被
      告之時間，均在被告新婚及懷孕生產期間，而該等期間正係被告欺騙被害人其
      出國留學的時間。是被告刻意隱瞞被害人其結婚及生子的事實，堪以認定。
    ２又查被告於八十七年五月十六日捏造其友人「張小姐」名義，佯稱自美國打電
      話給被害人，並向被害人誑稱被告在美出車禍，急需用錢等情，同有告訴人等
      所提出，自被害人電腦中所列印之日記記載，經提示被告亦不否認在卷，及被
      告坦承其佯裝為「張小姐」等在卷屬實。被告並自承，被害人後來發現其根本
      未前往美國，有陸續還款被害人等語（參見本院九十一年十一月二十一日訊問
      筆錄）。
    ３另查八十七年夏天七月間，即被告謊稱在美出車禍期間，被害人曾找至被告位
      於桃園縣新屋鄉糠榔村六鄰六一號之娘家，向被告之弟巳○○告知被告在美國
      因車禍身亡，需要現金五十萬至一百萬元處理善後等情，致巳○○以為陳人誠
      係前來騙取錢財之無稽份子，遂將陳人誠趕走，並告知被告早已結婚生子，不
      可能在美國等語，業據證人巳○○證述在卷（參見本院九十一年十二月六日訊
      問筆錄）。合理的推論是，被告假扮友人「張小姐」以電話向被害人謊稱被告
      在美車禍後，復又告知因該車禍身亡，需錢善後等語，想再誘使被害人匯款，
      豈料被害人因為身上無大筆現金，遂輾轉找至被告家中，反而經由不知情之被
      告弟弟口中得知被告已結婚之事實，至少被害人於此時已開始懷疑。
    ４惟查被害人於八十七年七月之後，仍未停止匯款予被告，且於八十八年十二月
      間、八十九年間至少兩次與被告正式論及婚嫁，此為告訴人等以書狀敘明在卷
      ，並為被告所不否認。足見被害人雖對被告啟疑，惟對於被告是否已婚之事實
      ，應仍無法確信，否則被害人焉有明知被告已婚且生子之情下，仍執意與被告
      辦理訂婚等事宜之理？本院經查由告訴人等所提出，被告於八十七年七月二十
      五日由被害人陪同所簽訂之房屋租約上，開始使用「張奕文」姓名之證據觀之
      ，被告至少於該時已對外以「張奕文」之姓名自稱。合理的推論是，被告發現
      被害人已經啟疑，為繼續圓謊，遂捏造其為國家安全局情報人員，因工作上需
      要，必須隱瞞真實身分，或使用雙重身分，告以「午○○」之身份為已婚之媽
      媽，其實際身分為「張奕文」，或謂「張奕文」及「午○○」均為其使用之雙
      重身分等語，用以欺騙被害人，使被害人在虛實之間，真假難辨，自然以為被
      告已婚之事實，亦為工作上之需要而偽裝，並非事實。此方足解釋，為何被告
      在以本名與被害人交往數年，被害人家屬也知其名為「午○○」下，又要在八
      十七年間使用「張奕文」之姓名，使被害人之父母、兄姐亦改口稱午○○為「
      張奕文」，案發後午○○於陪同員警偵辦本案期間，也均以「張奕文」之姓名
      對外行事。
    ５本院以為，被害人於八十七年間尚不確信被告已婚及生子之事實，其後至被害
      人死亡前，至多祇能說被害人祇是懷疑而未確信，至於被害人對於可以稍加查
      證即可發現破綻的被告謊言，所以深信不疑，祇能謂被害人確實深愛並全心信
      任被告。是被告殺人之動機當為：被告自知其游走於雙重分身之間的謊言，已
      漸為被告懷疑，其謊言終會隨著與被害人之婚期將屆，而使真相曝光，遂決定
      在九十年一月間婚期屆至前，向被害人攤牌而萌殺機。是被告所辯係因受不了
  被害人要求其離婚之騷擾，始萌殺機云云，顯係卸責之詞，當不可採。
（四）綜上所述，被告所為已符殺人及偽造署押之不法構成要件，其犯行堪以認定，
      應予論罪科刑。
二、惟按我學說及實務向來將構成犯罪之法律要件區分為一般共通要件及各罪之個別
    要件，關於前者，向稱之為犯罪三階層理論，即行為人是否構成犯罪，須依序以
    構成要件該當性、違法性及罪責等三層次之要件為審查，三者均符合者，始構成
    刑法上之犯罪。本案被告犯行既無阻卻違法事由之存在，其於第一、二層次之要
    件即均符合，惟在罪責性之責任能力要件是否充足，雖辯護人於準備程序未主張
    此要件之欠缺，惟公訴人提出被告羈押於臺灣桃園女子監獄期間，定時至該間醫
    務中心精神科門診就診，經醫師診斷結果罹患疑似重度憂鬱症及疑似重大創傷症
    候群之病歷影本，有公訴人發函本院及所附臺灣桃園女子監獄九十年三月一日桃
    女監衛字第００三九七號函及病歷影本附卷可查。本院認此部分事關被告之重大
    利益事項，依據刑事訴訟法第一百六十三條第二項但書規定，縱使當事人不為主
    張，仍屬本院應依職權調查之事項，本院以為，在本案被告於行為時，是否有責
    任能力，尚有疑義，有調查之必要。再按精神耗弱人之行為，得減輕其刑，刑法
    第十九條第二項定有明文。本案被告行為之前後雖尚無異常行為等現象足以辨識
    ，惟刑法上所謂精神耗弱之判斷，祇須就行為時是否有此情形為已足，其行為之
    前後，是否有此事由尚不論，亦即如果行為時確於精神耗弱之中，即令在事前事
    後有回復常態，仍不得謂其非精神耗弱之人，最高法院二十四年上字第二八四四
    號判例曾對心神喪失人有如此之闡釋，當得適用於較輕情狀之精神耗弱人，自屬
    當然。查本案被害人與被告相交長達八年，被告對於深愛自己之人，竟能痛下殺
    手，且被告於交往期間又另以化名與被害人交往，再看似經過策劃之犯罪計畫，
    卻又漏洞百出，其舉尚有異於常人之情，本院所應審酌者，係被告行為時究是否
    陷入精神耗弱，或甚至心神喪失之程度。
三、再按刑法上關於精神能力有無之區分，有心神喪失與精神耗弱二者，二者應依行
    為時精神障礙程度之強弱而定，如行為時之精神，對於外界事物全然缺乏知覺理
    會及判斷作用，而無自由決定意思之能力者，為心神喪失，如此項能力並未完全
    喪失，僅較普通人之平均程度顯然減退者，則為精神耗弱，最高法院二十六年渝
    上字第二七三號判例曾對此著有明文。本案被告之行為使本院懷疑有異於常人之
    處，本院認有鑑定被告行為當時精神狀態之必要，經本院選任行政院衛生署桃園
    療養院為鑑定人（鑑定機關），該院以成人精神科醫師為鑑定人，於九十一年一
    月十六日函覆本院被告精神鑑定報告書，鑑定結果就本案犯行精神狀態部分之結
    論為：案發當時之精神狀態疑未達精神耗弱程度。鑑定方法部分，分別自個人史
    及病史、家庭社會史、精神狀態檢查、理學及神經學檢查、實驗室檢查等，認被
    告尚無異常現象。得出鑑定結果之理由略以：自精神病部分考慮，羅員（即被告
    ）過去並無精神病就醫史，家人亦未曾發覺羅員之類似症狀；自「歇斯底里」部
    分為考慮，雖無法排除羅員於鑑定時面臨極大壓力，而有「退化」之疑似歇斯底
    里反應，惟羅員涉案前後之精神狀態，絕非以處於歇斯底里狀態所能解釋；就「
    重大創傷後症候群」考慮，尚無足夠證據顯示羅員有符合診斷準則之外顯症狀，
    且即認羅員罹該症，亦與本案犯行無關；自「強大壓力下的反應」考慮，因羅員
    犯行，係經過一定程度之計畫始施行，一般所謂強大壓力下之情緒反應，而導致
    之犯行，臨床經驗為衝動控制差之結果，通常為一時之行為，而非一定程度之計
    畫，羅員所為顯有不同。因而推論羅員在涉案時，未受精神症狀之影響，但在進
    行精神鑑定時，有希望表現出有精神症狀之意圖，臨床上符合「詐病」之診斷，
    因而認為羅員為「詐病」個案表現。判斷涉案當時，疑未達精神耗弱之程度（均
    詳見卷附行政院衛生署桃園療養院九十一年一月十六日九一桃療醫字第二六二號
    函及該函所檢附之精神鑑定報告書）。是本案無論鑑定人之資格、鑑定之方法，
    自形式上判斷均尚無瑕疵。本院亦參以被告行為前後經過一定程度計畫，且犯後
    尚假造各項證據誤導偵查機關辦案方向等情判斷，如鑑定人之精神鑑定報告所示
    ，被告行為當時應未處於精神耗弱之情，堪以認定。
四、核被告所為係犯刑法第二百七十一條第一項之殺人既遂罪。另偽簽「張奕文」姓
    名及按捺指紋於警詢筆錄上之行為，係犯刑法第二百十七條之偽造署押罪，其偽
    簽姓名與在正本、影本上按捺計八枚指紋，行為時間緊接，為接續犯，係實質上
    之一罪。偽造署押罪行部分係因公訴人於審判期日追加起訴，本院自得審理，附
    此敘明。再所犯偽造署押罪，與殺人既遂罪間，犯意各別，行為互殊，所犯罪名
    顯不相同，乃實質競合之數罪關係，應予分論併罰。爰審酌被告因為害怕丈夫及
    家人發現其與被害人交往，會造成家人的離去，其深愛家庭之情固值同情，惟所
    以造成此景又係因為被告憂柔寡斷，不願斷然與被害人分手，被告亦自承不愛被
    害人，對被害人並無感情，惟仍不放棄與被害人交往之機會，且於婚後至懷孕生
    產期間，仍利用被害人對其感情，持續花費被害人之金錢達百餘萬元，甚至數次
    與被害人論及婚嫁，拖延八年，終至無法收拾之局面，對於痴情如被害人者，竟
    萌生殺害犯意之犯罪動機、目的；就殺害被害人之過程觀之，雖尚不能謂計畫縝
    密，惟顯係經過初步計畫，又其以藥物昏迷被害人，以銳利之水果刀割頸，致被
    害人頸部幾乎斷裂，進而將被害人棄屍魚池，惟又電知被害人公司，告知棄屍地
    點，希被害人屍體早日發現等看似兇殘但又含有些許不忍之矛盾情節等犯罪手段
    ；被害人死亡結果，且竟係遭被害人自己最深愛且論及婚嫁之人殺害，此痛失愛
    子之情，對於被害人之父母、兄姐身心，均造成難以抹滅之傷痛；及被告犯罪後
    ，試圖誤導偵查機關的偵辦方向，於警突破心防後，願意坦承大部分犯行，惟對
    於殺人動機部分，始終交代不清之犯後態度；另被告因受困於自己深愛之丈夫、
    子女，及深愛自己之被害人間掙扎，長達八年之久，已有憂鬱症之病症傾向，此
    有公訴人所提出之臺灣桃園女子監獄健康檢查表一份，為被告所不爭執在卷等一
    切情狀，考量公訴人當庭求處死刑，及辯護人求處輕於無期徒刑之刑間，本院以
    為，死刑固然殘酷，惟死刑之執行僅係將對於受刑人之暴虐於一瞬間實現，終究
    不敵以無期徒刑之刑罰方式，將剝奪受刑人自由之痛苦，分散於其長久的一生，
    以徒刑之方式，使受刑人在每個時刻感受痛苦，不論是身體失去的自由或良心受
    到的譴責，透過徒刑的執行去想像及感受恐懼，對於受刑人毋寧是更為嚴苛的處
    罰，對於社會，徒刑的優點就在這裏。正如義大利人貝加利亞 (Beccarie)在其
    名著「犯罪與刑罰」一書中所說的：「想像，會擴大痛苦的感覺。處於痛苦中的
    人將會習慣不幸，他會在已經覺悟的心中找出旁觀者無法想像的慰藉與生活的方
    法」（參見貝加利亞著，李茂生譯，犯罪與刑罰，協志工業叢書，民國八十二年
    五月初版，第六十九頁）。是對於被告量處無期徒刑，以使被告終身感受社會譴
    責的恐懼，並另依刑法第三十七條第一項規定，併諭知褫奪公權終身，以示嚴懲
    。另偽造署押犯行，量處有期徒刑三月，依刑法第五十一條第四款，應僅執行無
    期徒刑。末查扣案鐵絲二截、特多龍繩三截、白布條一條，為被告購買所有之物
    ，且用以犯本案所用之物，依刑法第三十八條第一項第二款、第二項，併宣告均
    沒收；所偽造之「張奕文」署押一枚、指紋八枚，依刑法第二百十九條之規定，
    不問屬於犯人與否，應併宣告均沒收。至被告犯本案其餘犯罪工具，如鎮定劑一
    包（二十五顆之劑量）、特多龍繩索（即童軍繩）一條、鐵絲一綑、棕色膠帶六
    捲、黃色木套水果刀一把、白色作業手套一雙、黃色口罩一個、鉗子一支及塑膠
    尼龍布一張等物，部分業經被告自承丟棄於垃圾堆、部分經相驗屍體後丟棄，均
    無證據顯示尚存在，爰不另諭知沒收。
據上論斷，應依刑事訴訟法第二百九十九條第一項前段，刑法第二百七十一條第一項
、第二百十七條、第二百十九條、第三十七條第一項、第三十八條第一項第二款、第
二項、第五十一條第四款，罰金罰鍰提高標準條例第一條前段，判決如主文。
本案經檢察官陳雅譽到庭執行職務。
中      華      民      國    九十二    年      十一    月      十      日
                                    臺灣桃園地方法院刑事第二庭
                                        審判長法  官  徐  培  元
                                              法  官  許  乃  文
                                              法  官  錢  建  榮
右正本證明與原本無異。
如不服本判決，應於判決送達後十日內向本院提出上訴狀( 應附繕本 )，上訴於臺灣
高等法院。
                                              書記官  劉  寶  霞
中      華      民      國    九十二    年      十一    月      十      日
附錄本案論罪科刑法條全文
刑法第二百七十一條第一項：
殺人者，處死刑、無期徒刑或十年以上有徒刑。
前項之未遂犯罰之。
預備犯第一項之罪者，處二年以下有期徒刑。
刑法第二百一十七條
偽造印章、印文或署押，足以生損害於公眾或他人者，處三年以下有期徒刑。
盜用印章、印文或署押，足以生損害於公眾或他人者，亦同。


司法院資訊處製作；財團法人民間司法改革基金會備份。
